【裁判字號】    98,訴,1133
【裁判日期】    980812
【裁判案由】    塗銷不動產所有權移轉登記等
【裁判全文】
臺灣臺中地方法院民事判決              98年度訴字第1133號
原      告  慶豐商業銀行股份有限公司
法定代理人  丁○○
訴訟代理人  甲○○
被      告  乙○○
訴訟代理人  陳聰能律師
被      告  丙○○
            戊○○
上列當事人間塗銷不動產所有權移轉登記等事件，本院於民國98
年7月22日言詞辯論終結，判決如下：
    主    文
原告之訴駁回。
訴訟費用由原告負擔。
    事實及理由
甲、程序方面：
    被告戊○○經合法通知，未於言詞辯論期日到場，核無民事
    訴訟法第386條各款所列情形，爰依原告之聲請，由其一造
    辯論而為判決。
乙、實體方面：
一、原告起訴主張略以：
（一）訴外人金桂冠盒餐有限公司（下稱金桂冠公司）於民國（
      下同）94年10月4日邀同蕭鴻源 (金桂冠公司負責人) 及
      周文吉、戊○○ (均為金桂冠公司大股東)為連帶保證人
      ，向原告借款新臺幣 (下同）300萬元整，惟上述借款之
      利息及本金均僅繳至97年4月4日即未再繳納，目前尚積欠
      原告547,144元，及自97年4月5日起至清償日止，按年息
      7.834%計算之利息，暨自97年5月6日起至清償日止，逾期
      在6個月以內者，按上開利率10%，逾期超過6個月者，按
      上開利率20%計算之違約金。詎原告於97年5月20日請領原
      為被告戊○○所有坐落台中縣潭子鄉○○路○段12巷2弄
      26號（土地：台中縣潭子鄉○○○段127-6、12 7-16地號
      ，建物：同地段8684建號，以下稱系爭不動產）之不動產
      登記簿謄本後，始發現被告戊○○明知就金桂冠公司負有
      連帶債務無法清償，為避免名下財產遭強制執行，竟於97
      年5月7日將系爭不動產以買賣為原因，移轉登記為其原配
      偶即被告乙○○所有，隨即再由被告乙○○於同年5月15
      日辦理抵押權設定予姐妹即被告丙○○，原告經綜合研判
      認被告等上開抵押權設定及移轉財產之行為已有害原告債
      權，已於97年5月27日就系爭不動產聲請假處分執行並由
      鈞院以97年度執全二字第1945號事件受理執行在案。
（二）先位訴之聲明理由
    1.查金桂冠公司向原告貸款僅繳至97年4月4日即未再繳納，
      所簽發之票據自97年5月5日起因票據存款不足發生退票，
      所營事業並已停止營業，財務危機之訊息於97年5月6日更
      為媒體所披露，顯知該公司早於97年4月間甚或更早之前
      即已發生財務週轉困難之事實。而被告戊○○為金桂冠公
      司之大股東，對金桂冠公司97年4月間財務週轉發生困難
      之事實，自應早已知悉並清處認知因擔當該公司對原告所
      負借款債務之連帶保證人，日後名下財產將有遭債權人聲
      請強制執行之可能，其於知悉金桂冠公司發生財務危機後
      ，旋即於97年5月1日與配偶即被告乙○○辦理離婚登記，
      並將系爭不產於97年5月7日以買賣為原因，移轉登記為原
      配偶即被告乙○○所有，被告乙○○復於同年5月15日將
      系爭不動產辦理最高限額抵押權設定200萬元予姐妹即被
      告丙○○，而依系爭不動產登記簿謄本所示，此高達200
      萬元債權借貸之抵押權設定契約內容，就有關利息、遲延
      利息及違約金等約定均為「無」，以當前百業蕭條，經濟
      不景氣之環境下，竟可無息鉅額借貸，實令人匪夷所思，
      故被告渠等間就系爭不動產所為之買賣移轉及抵押權設定
      ，不論在時間之敏感性及急迫性或內容之合理性，顯均與
      一般交易常態有違，實難令人相信有買賣關係及抵押債權
      之存在。
    2.查被告間就系爭不動產應無買賣關係及抵押債權存在，已
      如前述，又依系爭不動產登記簿謄本抵押權擔保債權種類
      及範圍為「擔保債務人對抵押權人在本抵押權設定契約書
      所定最高限額內所負之債務包括開立支票、本票等票據之
      借款」，顯見被告乙○○與被告丙○○所設定最高限額抵
      押權擔保之債權為金錢消費借貸債權，而最高限額抵押權
      之設定不同於一般抵押權，不以債權存在為前提，且金錢
      借貸契約為要物契約，以金錢之「交付」為生效要件，今
      原告既對被告間買賣契約關係及抵押債權是否存在有爭執
      而提起確認訴訟，苟被告主張渠等間就系爭不動產具有買
      賣關係及抵押債權存在之事實，依舉證責任分配法則，被
      告自應就該買賣關係存在及抵押債權之積極事實負舉證責
      任以實其說。
（三）備位訴之聲明理由
    1.本件原告對於被告戊○○尚有債權存在，已如前述。而被
      告戊○○將系爭不動產先以買賣方式移轉予被告乙○○，
      被告乙○○旋即再設定高額抵押權與被告丙○○，三者間
      應無實際資金往來關係，茍被告主張有買賣法律關係及抵
      押權擔保之借款債權存在之事實，依民事訴訟法第277條
      規定，被告自應就該積極存在之事實負舉證責任，並提出
      支付買賣價款之資金往來之證明。如被告等無法提出渠等
      買賣機關資金證明，則上開買賣應屬無償行為，該積極減
      少財產之行為已有害原告之債權，原告自得依民法第244
      條第1項規定聲請撤銷詐害之債權行為及物權行為，即塗
      銷被告丙○○抵押權設定登記及塗銷被告乙○○所有權移
      轉登記，而回復登記為被告戊○○所有。
    2.退言之，縱被告等可提供支付買賣價款及抵押設定借款債
      權之資金往來證明，亦只能證明該買賣關係及抵押權設定
      係屬有償行為，惟被告戊○○係金桂冠公司之大股東，對
      該公司之財務狀況當知之甚詳，亦明知金桂冠公司對原告
      所負債務已無法清償，為避免自己因對金桂冠公司債務負
      連帶清償責任而致名下尚具價值之財產將遭債權人聲請執
      行拍賣，竟將系爭不動產先以買賣為原因移轉登記於未擔
      任金桂冠公司連帶保證人之原配偶即被告乙○○所有，再
      由被告乙○○設定高額抵押權予姐妹即被告丙○○，使自
      己陷於無資力清償之狀態，以規避債權人之追償。被告彼
      此間具有特殊之親屬關係已如前述，於明知此買賣行為及
      抵押權設定行為有損害原告之債權下，為使被告戊○○所
      有之系爭不產免遭他債權人強制執行拍賣，竟仍進行不動
      產買賣移轉登記及抵押權設定登記，顯已有害原告債權，
      原告自得依民法第244條規定聲請撤銷損害之債權行為及
      物權行為，並回復登記為被告戊○○所有。
    3.綜上所述，被告間就系爭不動產所為買賣移轉登記之買賣
      關係及抵押權設定之抵債權應不存在，縱該買賣關係及抵
      押債權存在，亦屬有害原告債權之行為而應予撤銷。並求
      為判決：
    (1)先位訴之聲明：
      確認被告乙○○與被告戊○○就系爭不動產於台中縣雅
        潭地政事務所97年5月7日所為買賣移轉登記之買賣關係
        暨被告乙○○與被告丙○○就系爭不動產於台中縣雅潭
        地政事務所97年5月15日所為抵押權設定之抵押債權均
        不存在。
      被告乙○○就系爭不動產於台中縣雅潭地政事務所97年
        5月7日所辦理之所有權移轉登記（收件字號：97年雅登
        資字第047260號）暨被告乙○○與被告丙○○間就系爭
        不動產於台中縣雅潭地政事務97年5月15日所辦理之抵
        押權設定（收件字號：97年雅登資字第050720號）均應
        予塗銷，並回復登記予戊○○所有。
    (2)備位訴之聲明：
      被告乙○○與被告戊○○就系爭不動產於台中縣雅潭地
        政事務所97年5月7日所為買賣移轉登記暨被告乙○○與
        被告丙○○就系爭不動產於台中縣雅潭地政事務所97年
        5月15日所為抵押權設定登記，其債權行為及物權行為
        均應予撤銷。
      被告乙○○就系爭不動產於台中縣雅潭地政事務所97年
        5月7日所辦理之所有權移轉登記（收件字號：97年雅登
        資字第047260號）暨被告乙○○與被告丙○○間就系爭
        不動產於台中縣雅潭地政事務97年5月15日所辦理之抵
        押權設定（收件字號：97年雅登資字第050720號）均應
        予塗銷，並回復登記予戊○○所有。
（五）對被告答辯之補充陳述：
    1.被告乙○○、戊○○間並無買賣系爭不動產之行為
    (1)被告乙○○主張系爭不動產係於以被告戊○○名義所購買
      ，相關簽約金、開工款、各工程期款、交屋款均由其支付
      ，雖以被告戊○○向高雄銀行申貸購屋款550萬元，惟每
      月借款本息均由被告乙○○支付償還，是系爭不動產係以
      被告戊○○之名義買受，全部購屋款均由被告乙○○所支
      付；被告雖提出系爭房地之買賣預定合約書及高雄銀行存
      款對帳單、交易查詢清單，惟依系爭房地之買賣預定合約
      書所載之買方既為被告戊○○，且購屋總價款656萬中之
      絕大部價金550萬（占總價款83.84%）確係由被告戊○○
      向高雄銀行貸款所支付，系爭房地原亦登記為被告戊○○
      所有，被告乙○○主張全部購屋款均由其所支付即不足採
      信，至所提供高雄銀行存款對帳單、交易查詢清單，充其
      量僅能說明有匯款交易之事實，至於究係基於何種目的而
      匯款（如家事分攤、債權債務關係...），則難以辨識。
    (2)縱被告乙○○主張全部購屋款均由其支付，僅係以被告戊○○名義所購買並登記不動產為真，則性質上被告間應成
      立所謂「借名登記」契約關係，故被告間就系爭房地於97
      年5月7日以買賣為原因所為之買賣移轉登記，係被告乙○○為取回「借名登記」之不動產所為之登記行為，此亦為
      被告乙○○所自認 (...被告乙○○僅係依離婚協議而將
      由其支付價金購買之不動產予以取回... )。果此，則不
      論被告間該「借名登記」契約為有效或無效 (如有效，被
      告乙○○應係基於「借名登記」契約請求返還或移轉，如
      屬無效，被告乙○○應係本於其他請求權請求返還)，被
      告乙○○、戊○○顯無受97年5月7日買賣所有權移轉登記
      拘束之真意，核屬被告乙○○、戊○○間故為與真意不符
      之意思表示，已至為灼然。
    (3)被告乙○○主張其與被告戊○○因夫妻感情不睦，雙方已
      於97年4月19日至訴外人吳秋蘋所開設之正安代書事務協
      議離婚，協議當時因系爭不動產之全部購屋款項均由被告
      乙○○所支付，故其二人約定將系爭不動產歸於被告乙○○，被告乙○○並應負責貸款償還，而由吳秋蘋將上開協
      議內容在離婚協議書上予以載明，並由吳秋蘋、陳緣二人
      擔任離婚證人，其二人並同時委由吳秋蘋製作被告乙○○
      、戊○○間之土地買賣所有權移轉契約書、建築改良物買
      賣所有權移轉契約書，由吳秋蘋持上開文書向台中縣雅潭
      地政事務所申請辦理系爭房地所有權移轉登記... 被告乙○○僅係依離婚協議而將由其支付價金購買之不動產予以
      取回...。依被告上開陳述益證被告間就系爭房地所為之
      移轉登記，其目地要非基於離婚協議內容之約定，即係基
      於取回「借名登記」之不動產而辦理移轉登記行為，惟被
      告間不論係基於離婚協議之約定或終止借名契約而辦理移
      轉登記，均與被告等於97年5月7日就系爭房地所以買賣為
      原因所為之移轉登記之意思表示不符，益證被告間上開登
      記行為之表示屬通謀虛偽意思表示無疑。
    (4)被告乙○○抗辯本件系爭不動產所有權移轉登記，前由臺
      灣新光商業銀行股份有限公司對被告乙○○提出偽造文書
      之刑事告訴，縱案經臺灣臺中地方法院檢察署檢察官為不
      起訴處分，惟本件民事訴訟裁判事實之認定，自不受該不
      起訴處分所為事實認定之拘束，併予敘明。
    2.被告乙○○、丙○○間並無抵押債權存在之事實
    (1)被告乙○○、被告戊○○就系爭不動產於97年5月7日所為
      之買賣所有權移轉登記乃基於通謀虛偽意思表示而成立，
      已如前述，原告自得主張該項法律行為無效；又被告乙○○既係基於無效之法律行為而取得系爭房地之所有權，並
      進而以該不動產提供擔保於97年5月15日辦理最高限額200
      萬元之抵押權設定予親姐妹即被告丙○○，該項抵押權設
      定是否有效以及抵押債權是否真正存在，已造成原告在私
      法上對被告戊○○之債權得否實現陷於不安之危險狀態，
      原告自得對於被告提起確認訴訟，以維護法律上之利益。
    (2)被告乙○○主張，前於90年5月7日為匯款250萬元予訴外
      人周文吉（下以姓名稱之），曾於該日向被告丙○○借款
      205 萬元，並由被告丙○○自其本人帳戶內提領135萬元
      及自其女兒即訴外人林雅萍（下以姓名稱之）帳戶內提領
      70 萬元，借予被告乙○○，嗣並已由乙○○共陸續償還
      55萬元予被告丙○○，迄於97年5月間因被告乙○○於97
      年5月15日將系爭不動產辦理最高限額200萬元抵押權設定
      登記與共同被告丙○○...云云，惟查：
      依被告乙○○主張，其與被告丙○○間存有金錢消費借
        貸之法律關係，惟金錢消費借貸契約為要物契約，以金
        錢之「交付」為生效要件，被告乙○○雖提出其與訴外
        人周文吉之匯款憑據，原告否認其真正，縱該文書為真
        亦僅係被告乙○○與訴外人周文吉間之關係，要與本件
        無涉。至所提被告丙○○及林雅萍大里市農會存摺帳號
        交易明細，雖分別於90年5月7日有135萬元及70萬元之
        匯款支出，惟匯款對象為誰? 匯款目的為何? 則無法證
        實，況由該交易明細可知該二人常有大額資金進出，故
        尚難以存摺交易明細即充當被告丙○○已有將金錢交付
        被告乙○○之證明。
      如被告乙○○所述，其為匯款250萬元與周文吉而向被
        告丙○○借款205萬元，並分別由被告丙○○帳戶提領
        135萬、其女兒林雅萍帳戶內提領70萬元，並已由被告
        乙○○陸續清償55萬元，迄97年5月間仍積欠被告丙○○150萬元。被告乙○○既已提出匯款250萬元與周文吉
        並說明匯款金額來源，縱所述為真，惟差額45萬元（
        000-000-00=45）來源為何? 所述已陸續清償被告丙○○55萬元之清償時間、地點、方法均未能舉證以實其說
        ，所辯顯係為脫免債務追償而臨時編纂拼湊之詞，被告
        乙○○主張其與被告丙○○間存在消費借貸關係，即不
        可採。
      由被告乙○○所提示之被告丙○○及林雅萍大里市農會
        存摺交易明細可確切得知者為，該二人因向大里市農會
        辦理貸款，而於90年5月7日由大里市農會核准後分別貸
        放135萬元及45萬元。果此，依被告乙○○所述可以推
        知，被告丙○○及林雅萍等二人，為借款予被告乙○○
        ，竟向大里市農會申辦貸款，並於當日取得大里市農會
        貸款當日，隨即將款項交付被告乙○○，縱被告丙○○
        與被告乙○○親為姐妹，此一行舉亦與常理不符。茍被
        告丙○○與被告乙○○姐妹情深至此，竟可為借支予被
        告乙○○而向農會辦理借款，且未立下任何借款憑證，
        又豈可能於其姐妹即被告乙○○甫辦妥離婚手續並剛於
        97年5月7日取得系爭房地所有權之際，即匆忙辦理抵押
        權設定200萬元以擔保5年前即已發生尚存150萬元之債
        權，此顯與一般經驗法則相違。被告乙○○無法舉證以
        實其說，卻猶執言辯稱其與被告丙○○間係為擔保借款
        債權而設立抵押權，茍斯可採，孰不可採。
    (3)綜上所陳，被告乙○○、被告戊○○就系爭不動產於97年
      5月7日所為之買賣所有權移轉登記乃基於通謀虛偽意思表
      示而成立，縱該通謀虛偽意思表示隱藏被告乙○○取回借
      名登記財產之真意，惟此項虛偽意思表示不得對抗善意第
      三人之原告。故依法被告戊○○仍為系爭房地之所有權人
      ，而被告乙○○明知無真正所有權及債權債務關係存在，
      竟仍將系爭不動產提供與被告丙○○設定抵押權，而上開
      移轉及設定登記均尚存在於地政事務所登記系統之中，各
      該登記存在本身即屬對被告戊○○就系爭房地所有權之妨
      害，今被告戊○○既故為虛偽之所有權移轉登記，自屬怠
      於行使其權利，則原告主張代位被告戊○○依民法第767
      條之規定，請求被告乙○○、丙○○應將上開形式上存在
      但依法無效之買賣所有權移轉登記及抵押權設定登記塗銷
      ，以回復所有權完整之狀態，即屬有據而應准許。
    3.被告乙○○與被告戊○○就系爭不動產於97年5月7日所為
      之買賣所有權移轉登記乃基於通謀虛偽意思表示而為，已
      如前述，被告二人並無買賣價金交付之事實，顯為無償行
      為。雖被告乙○○辯稱系爭房地購買之初，買賣價金656
      萬元之訂金15萬元、簽約金40萬元、開工款26萬元及各工
      程期款、交屋款均由其所支付，其餘款項550萬元由被告
      戊○○向高雄銀行貸款支付，每月借款本息亦均由其匯入
      被告戊○○帳戶中支付，並於離婚協議書中載明被告乙○○應支付全部購屋款項，故並非無償取得該不動產... 云
      云，惟查：
    (1)被告乙○○縱能舉證證實被告戊○○購屋之初，各該買賣
      訂金、簽約金、開工款及各工程期款、交屋款均由其所支
      付，亦與被告間就系爭房地所有權移轉是否有相當之對價
      無涉。
    (2)依被告乙○○所提供其與被告戊○○之離婚協議書記載，
      被告乙○○應負責系爭房地之貸款償還，惟被告乙○○並
      未向銀行申請債務承擔，亦即被告戊○○並未脫離該銀行
      借款人之地位，日後若該債務未清償，銀行自當仍以被告
      戊○○而非以被告乙○○為訴訟追償對象，被告乙○○徒
      以離婚協議書之約定即謂應已有相當之對價，實難令人信
      服。至所稱自被告二人於97年5月1日離婚後，被告乙○○
      仍每月匯款3萬元至被告戊○○帳戶以支付貸款本息，更
      與是否有買賣之對價無涉，概被告乙○○自承於該二人離
      婚前即均由其依每月匯款3萬元以償還借款本息，故要難
      以此作為有償買賣之證明。
    (3)據被告乙○○庭呈其與被告戊○○就系爭不動產所為買賣
      ，其中依土地買賣所有權移轉契約書所示買賣價款總金額
      為1,752,579元，建築改良物買賣所有權移轉契約書所示
      買賣價款總金額為388,800元，合計2,141,379元，惟據被
      告乙○○庭呈系爭不動產當初購買總價款高達656萬元，
      被告乙○○以顯不相當之對價關係購買系爭房地，縱能證
      明係有償行為，惟被告乙○○與被告戊○○原存在特殊之
      親屬關係，對被告戊○○為金桂冠公司之大股東，以及金
      桂冠公司97年4月間財務週轉發生困難之事實（97年5月6
      日即為媒體大幅披露），因被告戊○○擔當該公司借款債
      務之連帶保證人關係，將致名下財產有遭債權人聲請強制
      執之可能，自不難知悉；惟被告乙○○與被告戊○○竟仍
      以顯不相當之對價買賣移轉系爭不動產，依「債務人所有
      之財產除對於特定債權人設有擔保物權外，應為一切債務
      之總擔保」，被告二人所為自屬明知而有害債權人之行為
      ，原告自得本於民法第244條第2項訴請撤銷該物權及債權
      行為。
    4.被告乙○○主張其與戊○○間就系爭不動產之移轉行為，
      究係基於取回「借名登記」之不動產，亦或基於「離婚協
      議」，亦或基於「買賣契約」即不無疑義? 蓋依被告乙○○98年5月25日答辯狀暨98年6月24日答辯 (二)狀一之主
      張，其與戊○○間就系爭不動產之移轉行為，性質上乃基
      於取回「借名登記」之不動產，惟此又經被告乙○○予以
      否認「…本件就系爭不動產前系登記為共同被告戊○○所
      有一事，被告乙○○從未主張共同被告戊○○並未依該登
      記為信託登記或為原告所自創借名登記等情，…」，復主
      張「... 被告乙○○係依離婚協議而將由其支付價金購買
      之系爭不動產予以取回…至於附卷之土地建築改良物所有
      權移轉契約書則僅係依法向地政機關申請所有權時所應提
      出之公契，而非私契，該土地價款係依公告現值計算，房
      屋價款係依評定現值計算，核非實際之買賣價款…」，惟
      又無法提出據以證明買賣關係之其他文件，故被告乙○○
      既主張「系爭不動產係以戊○○之名義買受，全部購屋款
      均由被告乙○○所支付，復主張其僅係依離婚協議而將由
      其支付價金購買之不動產予以取回」則依其主張系爭不動
      產原登記於戊○○名下究係基於何種法律關係? 嗣後移轉
      登記於被告乙○○所有又係基於何種法律關係? 此顯已涉
      及原告攻擊防禦方法之主張，為使原告就訴訟關係之事實
      及法律為適當完全之辯論，被告乙○○就上開疑義自有敘
      明或補充之必要。
    5.被告乙○○一再主張系爭不動產雖係以被告戊○○名義買
      受，然全部之購屋款項則均係由被告乙○○所支付，嗣被
      告乙○○97年4月19日與被告戊○○協議離婚時，當時因
      系爭不動產全部購屋款項均由被告乙○○所支付，故其二
      人仍約定將系爭不動產歸於被告乙○○，被告乙○○並應
      負責貸款償還。茍被告乙○○就系爭不動產全部之購屋款
      項均係由其支付之主張為真，自無再與被告戊○○買賣系
      爭不動產之理，況被告既否認系爭不動產所憑以辦理移轉
      登記之土地買賣所有權移轉契約書所示之買賣價款總金額
      1,752,579元，建築改良物買賣所有權移轉契約書所示買
      賣價款總金額388,800元，合計2,141,379元等買賣價款之
      真正，又無法提出買賣關係之其他證明文件，自難謂被告
      乙○○與戊○○間就系爭不動產所為之買賣移轉登記非屬
      基於虛偽通謀意思表示而成立。另被告乙○○訴訟代理人
      於鈞院審理時表示「因為當時乙○○要付款250萬元給周
      文吉，所以才向丙○○借款205萬…這一筆款項好像是戊○○的投資款，因為戊○○沒有錢，乙○○基於夫妻關係
      幫他籌錢匯款了250萬元…」，被告乙○○除迄未提出匯
      款給案外人周文吉250萬元之匯出帳戶及被告丙○○暨其
      女兒林雅萍各135萬元、70萬元之金錢借貸資金流向之證
      明文件，亦未提出差額45萬元之資金來源、及已陸續清償
      被告丙○○55萬元之清償時間、地點、方法，僅空言與被
      告丙○○間尚有150萬元之抵押債權存在，所述顯不足採
      。又被告乙○○90年5月7日既係為被告戊○○投資款需要
      ，而向被告丙○○籌借款項，斯時系爭不動產尚登記為被
      告戊○○所有，何以被告丙○○不即時設定抵押權以擔保
      其債權，卻於被告戊○○擔任大股東並對之負有連帶保證
      債務之訴外人金桂冠盒餐有限公司於97年5月5日發生嚴重
      財務危機之後，始將系爭不動產於97年5月7日先以買賣為
      原因，移轉登記為被告乙○○所有，再由被告乙○○於同
      年5月15日將系爭不動產辦理最高限額抵押權設定200萬元
      予被告丙○○，此種種有違經驗法則之行止，自難令人信
      服被告間有確有買賣關係及抵押債權關係之存在。
二、被告乙○○答辯略以：
（一）系爭不動產前雖以被告前夫即共同被告戊○○之名義於95
      年1月18日分別與訴外人施志達、瓏昇建設股份有限公司
      訂立土地預定買賣合約書、房屋預定買賣合約書，買賣價
      金共656萬元，然該訂金15萬元、簽約金40萬元、開工款
      26萬元，及各工程期款、交屋款則均由被告所支付，且其
      餘由戊○○向高雄銀行所核貸之抵押貸款即購屋款550 萬
      元，在被告於96年4月19日與戊○○協議離婚前，其每月
      借款本息近3萬元之償還，亦均係由被告每月匯款至戊○○在高雄銀行所開立之帳戶支付，是系爭不動產雖係以戊○○之名義買受，然全部之購屋款項則均係由被告乙○○
      所支付。被告與戊○○近幾年因感情不睦，乃於97年4 月
      19日協議離婚，協議當時因系爭不動產之全部購屋款項均
      係由被告支付，故二人乃約定將之歸於被告，並由被告負
      責貸款償還，並同時委請代書製作被告與戊○○間之土地
      買賣所有權移轉契約書、建築改良物買賣所有權移轉契約
      書，持向地政機關理系爭不動產所有權之移轉登記，足見
      被告並非以虛偽買賣之方式而無償取得系爭不動產。被告
      與戊○○離婚後，戊○○即遷出系爭不動產，二人未再同
      居一處，惟因系爭不動產仍有5百餘萬之抵押貸款未償還
      ，被告於離婚後，仍每月匯款3萬元至戊○○在高雄銀行
      之帳戶內以支付貸款本息，由此足證被告與戊○○間就系
      爭不動產確有移轉所有權之真意及事實，且非無償行為。
      被告僅係依離婚協議而將由其支付價金購買之系爭不動產
      予以取回，並須負責5百餘萬元之銀行貸款，原告認係無
      償行為而依民法第242條規定聲請鈞院撤銷，自無理由。
      關於系爭不動之前述所有權移轉登記，前亦曾由臺灣新光
      商業銀行股份有限公司對被告提出偽造文書之刑事告訴，
      然經臺灣臺中地方法院檢察署檢察官詳為調查後，亦以同
      上事實，認應無以不實之事項向地政機關之承辦公務員陳
      報而使公務員登載不實之事實等為由，而對被告為不起訴
      處分在案。
（二）被告與丙○○就系爭不動產確有於97年5月15日辦理最高
      限額200萬元抵押權設定登記，然被告確係依離婚協議而
      將自行支付價金購買之系爭不動產予以取回，並須負責償
      還該5百餘萬元之銀行貸款，並非以無償行為而取得系爭
      不動產，已如前述，則被告於取得系爭不動產所有權後，
      設定最高限額抵押權200萬元與丙○○，自有權處分。且
      被告既非原告之債務人，則原告焉得依民法第242條規定
      聲請撤銷被告之上開抵押權設定行為。況被告前於90年5
      月7日為匯款250萬元予周文吉，由丙○○自其本人帳戶內
      提領135萬元及自其女兒林雅萍帳戶內提領70萬元，共提
      領205萬元借予被告，嗣並已由被告陸續償55萬元予丙○○，迄於97年5月間因被告仍積欠丙○○150萬元，為此由
      被告將系爭不動產辦理最高限額200萬元抵押權設定登記
      與丙○○。原告主張被告與丙○○間就系爭不動產並無抵
      押債權存在，並訴請塗銷該最高限額抵押權設定登記，自
      無理由。
（三）綜上所述，原告之訴顯無理由。並聲明：求為判決駁回原
      告之訴。
三、被告丙○○答辯略以：
    被告確實有於90年5月7日借205萬元給被告乙○○，目前已
    經還55萬元，尚欠150萬元。被告乙○○為被告之妹妹，被
    告乙○○之前向被告借錢均有借有還。這次被告乙○○借錢
    也有陸續3、5萬元的還款，被告不知道被告乙○○借錢之目
    的。被告是從大里農會領現金直接交給被告乙○○。當初是
    因為被告乙○○為自己妹妹，後來被告戊○○與乙○○離婚
    ，被告乃要求被告乙○○要設定抵押權等語。並聲明：求為
    判決駁回原告之訴。
四、被告戊○○未於言詞辯論期日到場，亦未提出書狀作何聲明
    或陳述。
五、法院之判斷：
（一）原告主張金桂冠公司於94年10月4日邀同蕭鴻源、周文吉
      及被告戊○○為連帶保證人，向原告借款300萬元，惟上
      述借款之利息及本金均僅繳至97年4月4日即未再繳納，目
      前尚積欠原告547,144元本金及其利息、違約金，被告乙○○、戊○○就系爭不動產於97年5月7日以買賣為登記因
      而辦理所有權移轉登記，被告乙○○、丙○○就系爭不動
      產於97年5月15日辦理最高限額200萬元抵押權設登記等事
      實，業據其提出與所述情節相符之土地登記第二類謄本、
      建物登記第二類謄本、本院97年度司促字第13251號支付
      命令暨確定證明書、97年度訴字第2669號民事判決暨確定
      證明書（以上均影本）等為證，核屬相符；被告乙○○、
      丙○○對之並不爭執，另被告戊○○對於原告主張之前開
      事實，已於相當時期受合法之通知，而於言詞辯論期日不
      到場，亦未提出準備書狀爭執，依民事訴訟法第280條第3
      項準用同條第1項之規定，應視同自認，則原告上開主張
      ，自堪信為真實。
（二）先位之訴部分：
    1.查本件原告主張被告戊○○與被告乙○○間就系爭不動產
      之所有權移轉行為買賣之真意，為通謀虛偽意思表示為無
      效，為被告乙○○所否認，並抗辯如上，經查：
    (1)被告乙○○抗辯稱，系爭不動產前以被告戊○○之名義於
      95年1月18日分別與訴外人施志達、瓏昇建設股份有限公
      司訂立土地預定買賣合約書、房屋預定買賣合約書，買賣
      價金共656萬元，然該訂金15萬元、簽約金40萬元、開工
      款26萬元，及各工程期款、交屋款則均由被告所支付，且
      其餘由戊○○向高雄銀行所核貸之抵押貸款即購屋款550
      萬元，在被告於96年4月19日與戊○○協議離婚前，其每
      月借款本息近3萬元之償還，亦均係由被告每月匯款至戊○○在高雄銀行所開立之帳戶支付等事實，業據提出土地
      、建物預定買賣合約書、統一發票、存款對帳單、交易查
      詢清單（以上均影本）為證，核屬相符，自堪信為真實。
      至被告所質疑之被告乙○○究係何目的支付系爭不動產之
      買賣價金乙節，查被告戊○○以其名義買受系爭不動產時
      ，與被告乙○○屬夫妻關係；而被告乙○○並不否認被告
      戊○○於將系爭不動產所有權移轉登記與伊之前為所有權
      人，且於本件亦未主張其與被告戊○○就系爭不動產有借
      名登記之契約關係，則系爭不動產依法於被告乙○○取得
      所有權之前，其所有權即屬被告戊○○所有，則關於被告
      乙○○何故支付買賣價金，即屬其夫妻間內部之約定，要
      與系爭所有權歸屬之認定無涉，併此敘明。
    (2)被告乙○○抗辯稱，其與戊○○於97年4月19日協議離婚
      ，協議當時因系爭不動產之全部購屋款項均係由被告支付
      ，故二人乃約定將之歸於被告，並由被告負責貸款償還，
      並同時委請代書製作被告與戊○○間之土地買賣所有權移
      轉契約書、建築改良物買賣所有權移轉契約書，持向地政
      機關理系爭不動產所有權之移轉登記等事實，業據被告乙○○提出離婚協議書、土地、建物改良物賣所有權移轉契
      約書、放款客戶授信明細查詢單、郵政跨行匯款申請書（
      以上均影本）為證，亦與其所述相吻合，亦堪信為真實。
    (3)本件被告乙○○與戊○○係依離婚協議之約定，於二人離
      婚後，由乙○○取得不動產所有權，並由其負擔系爭不動
      產之債務，被告乙○○即係以清償貸款為支付價金之方法
      ，並以此代價取得系爭不動產之所有權，兩者之間即屬有
      對價關係。再被告乙○○與被告戊○○離婚後，仍按月匯
      款3萬元至被告戊○○在高雄銀行之帳戶內以清償系爭不
      動產之貸款本息，由此亦堪認被告確已就系爭不動產所擔
      負之債務持續清償中，自堪認被告乙○○、戊○○間確有
      移轉所有權之真意及事實。
    (4)原告以被告乙○○未提出其與被告戊○○就系爭不動產之
      買賣契約，又被告乙○○所提之土地買賣所有權移轉契約
      書所示買賣價款總金額為1,752,579元，建築改良物買賣
      所有權移轉契約書所示買賣價款總金額為388,800元，合
      計2,141,379元，核與被告乙○○所提系爭不動產當初購
      買總價款高達656萬元顯不相當等語，質疑被告乙○○與
      戊○○間就系爭不動產有否對價關係存在。惟查，被告乙○○與戊○○係於離婚協議時，一併於離婚協議書內記載
      就系爭不動產所有權權利移轉及價金給付之約定，已如前
      揭，即其契約關係於離婚協議之際已一併約明，該離婚協
      議書即包含身分及財產契約二者，原告謂被乙○○與戊○○未就系爭不動產之轉讓行為訂有契約，容有誤會。至被
      告乙○○所提之土地買賣所有權移轉契約書及建築改良物
      買賣所有權移轉契約書（參被證6），依其格式及記載之
      買賣金額觀之，此為一般通稱之「公契」，即國人習慣用
      以向地政機關申請辦理不動產所有權移轉登記之書面契約
      ，其所記載之買賣價金一般均係依稅務機關核定稅捐所用
      之土地公告現值、房屋核定課稅現值加以記載，與實際買
      賣價金並不一致，且一般均低於實際買賣價金等情，為眾
      所週知之事實，原告以此主張被告乙○○與戊○○就系爭
      不動產之買賣行為不實在等，尚不足採。
    (5)據上，本件被告乙○○與戊○○確係依離婚協議而約定系
      爭不動產所有權轉讓行為，且依約被告乙○○尚須負責支
      付5百餘萬元之銀行貸款，亦非無償取得，再被告乙○○
      亦已確實依約給付貸款本息中，均已如前述，則本件自難
      認被告戊○○與乙○○間就系爭不動產所有權之轉讓行為
      係通謀虛偽意思表示而為效。從而，原告訴請確認被告乙○○與戊○○就系爭不動產所有權之買賣關係不存在，並
      請求回復登記為被告戊○○所有，自無理由，不應准許。
    2.查被告乙○○係於辦畢系爭不動產所有權移轉登記後，始
      設定最高限額抵押權與丙○○，此有系爭不動產之登記謄
      本在卷可憑；由上，被告乙○○於設定最高限額抵押權與
      被告丙○○之際，依法即為系爭不動產之所有權人，則其
      設定最高限額抵押權與丙○○即屬有權處分行為。再被告
      乙○○、丙○○二人間確有205萬元借貸關係存在之事實
      ，已據被告乙○○提出相關取款憑條、匯款單據等為憑，
      且互核相符，堪信為真實。而查，被告乙○○、丙○○二
      人之借款事實發生90年間，距本件被告乙○○、戊○○間
      就系爭不動產之所有權移轉登記，被告乙○○、丙○○間
      就系爭不動產抵押權設定登記之時，已近7年，則被告乙○○、丙○○如何能於7年之前即共同預想虛偽通謀之借
      貸行為以憑為7年後之訴訟證明，原告徒以被告乙○○、
      丙○○未能詳細說明匯款金額來源為何、其後陸續清償55
      萬元之清償時間、地點、方法等，即否認其間借貸關係存
      在之事實，尚不足採。從而，原告主張代位其債務人即被
      告戊○○提起本件訴訟，請求塗銷該抵押權設定登記，自
      屬無據，尚難遽予准許。
（三）備位之訴部分：
    1.按民法第244條明定：「債務人所為之無償行為，有害及
      債權者，債權人得聲請法院撤銷之。」「債務人所為之有
      償行為，於行為時明知有損害於債權人之權利者，以受益
      人於受益時亦知其情事者為限，債權人得聲請法院撤銷之
      」。依此規定，債權人依民法第244條規定，撤銷債務人
      所為之無償或有償行為者，須為債務人所為者為法律行為
      ，而其法律行為有害於債權人，且其法律行為係以財產權
      為目的，如為有償之法律行為，債務人於行為時，須明知
      其行為有害於債權人，受益人於受益時，亦明知其事情，
      始足當之（最高法院42年台上字第323號判例意旨參照）
      。次按民法第244條第1、2項所稱之無償或有償行為，係
      以債務人與第三人間之行為是否互為對價關係之給付為其
      區別之標準。而買賣為雙務契約，買受人對於出賣人有交
      付約定價金之義務，出賣人對買受人則負交付標的物及使
      其取得所有權之義務，此項互負之義務即有對價關係。又
      按債務人出賣其財產非必生減少資力之結果，苟出賣之財
      產已獲得相當之對價，用以清償具有優先受償權之債務，
      則一方面減少其財產，一方面減少其債務，其對於普通債
      權人，即難謂為詐害行為；債務已屆清償期，債務人就既
      存債務為清償者，固生減少積極財產之結果，但同時亦減
      少其消極財產，於債務人之資力並無影響，不得指為民法
      第244條第1項或第2項之詐害行為（最高法院51年台上字
      第302號判例、55年台上字第2839號判例參照）。經查：
    (1)本件被告戊○○出售系爭不動產予被告乙○○，乃係依兩
      造離婚協議之約定內容所為，且系爭不動產所揹負之銀行
      貸款債務，亦同時由被告乙○○負擔，業如前述。是被告
      戊○○出售系爭不動產自已取得相當之對價，並由被告乙○○承擔系爭不動產對高雄銀行之抵押債務，縱未經債權
      人高雄銀行同意，僅生對債權人不生效力而已，被告戊○○、乙○○間之債務承擔，仍發生效力；從而，本件自難
      認被告戊○○、乙○○就系爭不動產之轉讓行為係屬無償
      行為，或有何詐害原告之債權可言。
    (2)被告戊○○出售系爭不動產予被告乙○○，既堪認已取得
      相當之對價，且其取得之對價，亦足以清償系爭不動產之
      抵押債務，被告乙○○並因該買賣承擔系爭不動產向高雄
      銀行借貸之抵押債務，尚難認有損害普通債權人即原告之
      權利可言。是被告戊○○、乙○○間就系爭不動產之買賣
      行為及所有權移轉登記之物權行為，顯亦難認有何詐害原
      告債權之情事。
    (3)據上，原告訴請依民法第244條規定，撤銷被告戊○○與
      乙○○間就系爭不動產買賣之債權及物權行為，並請求塗
      銷所有權移轉登記登記，回復為被告戊○○所有，自無理
      由。
    2.被告乙○○為系爭不動產之所有權人，其設定最高限額抵
      押權與丙○○為有權處分行為，且被告乙○○、丙○○間
      確有金錢借貸關係存在之事實，均已如前述；再被告乙○○並非原告之債務人，是本件原告主張依民法第244條規
      定請求塗銷被告乙○○與丙○○間系爭土地之抵押權設定
      登記，亦屬無據，尚難遽予准許。
（四）綜上所述，被告乙○○、戊○○間就系爭土地之買賣及物
      權移轉登記並非通謀虛偽意思表示、亦非無償行為，且無
      證據證明有何詐害原告之債權，而被告乙○○既為系爭不
      動產之所有權人，其設定最高限額抵押權與被告丙○○即
      為有權處分行為，再被告乙○○、丙○○間確有金錢借貸
      關係存在之事實，均已如前述。從而，原告依通謀虛偽意
      思表示及撤銷詐害行為等法律關係，訴請判決如其先、備
      位之聲明，均無理由，應予駁回。
六、兩造其餘之陳述及所提其他證據，或於判決之結果無影響，
    或於本案之爭點無涉，自不須逐一斟酌論述，併此敘明。
據上論結，本件原告之訴為無理由，依民事訴訟法第385條第1項
前段、第78條，判決如主文。
中    華    民    國    98    年    8     月    12    日
                  民事第四庭    法  官  王鏗普
正本係照原本作成。
如對本判決上訴，須於判決送達後20日內向本院提出上訴狀。
中    華    民    國    98    年    8     月    12    日
                                書記官


司法院資訊處製作；財團法人民間司法改革基金會備份。
